臺灣桃園地方法院民事判決　　　　　　99年度簡上字第233 號
上　訴　人　許康潔原名許金枝.
被　上訴人　陳彩雲
上列當事人間請求損害賠償事件，上訴人對於中華民國99年10月
27日本院桃園簡易庭99年度桃簡字第971 號宣示判決筆錄提起上
訴，於民國100年4月19日言詞辯論終結，本院判決如下：
    主      文
上訴駁回。
第二審訴訟費用由上訴人負擔。
    事實及理由
一、被上訴人起訴主張：
  (一)上訴人以其所有之車牌號碼3P—8983號自用小客車（下稱系
    爭車輛）向訴外人新加坡商星展銀行股份有限公司（下稱星
    展銀行）貸款，更因其男友即訴外人俞建宏向其借款花用，
    遂以系爭車輛透過代書即訴外人陳思銘為當舖設定二胎借款
    ，因此分別積欠星展銀行貸款新台幣（下同）105,091 元及
    當舖借款73,000元，然因財力窘迫，無力清償上開欠款，竟
    萌生意圖為自己不法之所有之詐欺故意，於民國97年9 月間
    ，透過不知情之俞建宏向被上訴人招攬兜售系爭車輛，佯稱
    該車積欠星展銀行貸款與當舖借款，苟被上訴人願為俞建宏
    還清其當舖借款及星展銀行貸款餘額，其即願以星展銀行貸
    款餘額作價106,000 元，將之售予被上訴人，嗣經被上訴人
    以系爭車輛向車行估價後，認購入系爭車輛應屬划算，遂致
    其陷於錯誤，與上訴人約定以106,000 元購入系爭車輛，上
    訴人取得該筆買賣價金後將持以清償積欠星展銀行之貸款，
    另被上訴人再支付73,000元為上訴人清償積欠當鋪之借款，
    雙方並於97年9 月16日辦理簽約與款項清償等事宜。該日被
    上訴人全權委託俞建宏代理簽約之事宜，上訴人與俞建宏會
    面後一起前往桃園縣八德市○○路之陳思銘代書處，俞建宏
    代理被上訴人交付73,000元予陳思銘以清償上訴人積欠當鋪
    借款，並簽訂汽車買賣合約書，由陳思銘將買賣雙方同意之
    買賣條件書寫其上，由上訴人在合約書上簽名確認，分由上
    訴人與俞建宏收執各1 份，同時將合約書傳真至被上訴人之
    子研究室內供被上訴人確認，復於同日上訴人與俞建宏前往
    位於桃園縣八德市○○路○ 段958 號之星展銀行，由俞建宏
    再次代理被上訴人支付現金105,091 元之買賣價金予上訴人
    ，再由上訴人持該價金向星展銀行清償貸款，並由俞建宏將
    星展銀行開具之水單收執轉交被上訴人以為憑據。詎本無履
    約意願之上訴人於星展銀行貸款與當舖借款清償完畢後，未
    將前系爭車輛所有權移轉並交付被上訴人，致被上訴人受有
    損害。
  (二)本件刑事案件已經確定。被上訴人確實有代上訴人清償星展
    銀行之貸款以及當舖之借款，而該代為清償之金錢均係透過
    俞建宏轉交給上訴人。錢有交到上訴人手中之證據方法是俞
    建宏及代書陳思銘之證詞，以及被上訴人之提款證明。被上
    訴人將錢交給俞建宏時有要求俞建宏須在代書那裡交錢，所
    以俞建宏係於代書那裡將錢交給上訴人，代書可證明錢確實
    有交給上訴人等語，並聲明：上訴駁回。
二、上訴人則以：並未拿到被上訴人的錢，被上訴人有無拿錢給
    俞建宏並不清楚，上訴人也是受害人等語，並聲明：(一)原判
    決關於命上訴人應給付被上訴人219,000 元之部分廢棄；(二)
    前開廢棄部分，被上訴人於第一審之訴暨假執行之聲請均駁
    回。
三、得心證之理由:
  (一)查被上訴人主張上訴人以其所有之車牌號碼3P—8983號自用
    小客車向星展銀行貸款，更因其男友俞建宏向其借款花用，
    遂以同車透過陳思銘代書為當舖設定二胎借款，因此分別積
    欠星展銀行貸款105,091 元及當舖借款73,000元，然財力窘
    迫，無力清償該欠款，竟萌生意圖為自己不法之所有之詐欺
    故意，於97年9 月間，透過不知情之俞建宏向被上訴人招攬
    兜售前開自用小客車，佯稱該車積欠星展銀行貸款與當舖借
    款，茍被上訴人願為其還清其當舖借款，並為其清償星展銀
    行貸款餘額，即願以星展銀行貸款餘額作價106,000 元，將
    之售予被上訴人，被上訴人經車行估價後，認購入該車為划
    算，致陷於錯誤，約明由被上訴人以106,000 元購入該車，
    上訴人取得該筆買賣價金清償積欠星展銀行貸款，另由被上
    訴人以73,000元為上訴人清償當鋪借款，而約定於97年9 月
    16日辦理簽約與款項清償之事，約定事畢，被上訴人因另有
    要事，復將前開事項全權委託俞建宏辦理並將代為清償債務
    暨購車之款項全額交予俞建宏，是日上訴人會同俞建宏後，
    旋即前往桃園縣八德市○○路之陳思銘代書處，俞建宏遂代
    理被上訴人將73,000元交予上訴人清償積欠之當舖借款予陳
    思銘，簽訂汽車買賣合約書，由陳思銘將買賣雙方同意之買
    賣條件書寫其上，由上訴人在合約書上簽名確認，分由上訴
    人與俞建宏收執各1 份，立時將合約書傳真至被上訴人之子
    研究室內供被上訴人確認，復於同日上訴人與俞建宏前往桃
    園縣八德市○○路○段958 號之星展銀行，由俞建宏再次代
    理被上訴人支付現金105,091 元之買賣價金予上訴人，上訴
    人以之清償貸款，並由俞建宏將星展銀行開具之水單收執轉
    交被上訴人以為憑據。詎上訴人於前開銀行貸款與當舖借款
    清償完畢後，未將前開車輛移轉、交付被上訴人，而上訴人
    詐欺取財之事實，經臺灣桃園地方法院以99年度易字第34 9
    號刑事判決上訴人意圖為自己不法之所有，以詐術使人將本
    人之物交付，處有期徒刑月，如易科罰金，以新台幣壹仟
    元折算壹日，嗣上訴人提起上訴，業經臺灣高等法院以99年
    度上易字第2012號判決上訴駁回確定，此有上開二份判決書
    附卷可稽為憑。
  (二)上訴人雖否認被上訴人有代其清償星展銀行貸款及當舖借款
    共計179,000 元之事實，然查，證人陳思銘於刑事庭審理中
    證稱：「（問：在立合約書當天，被告（指上訴人）或俞建
    宏有沒有拿錢還你或拿錢給你？）有。」、「（問：請說明
    當時情形？）俞建宏跟被告要求我寫買賣合約書，他們金額
    講好，寫好合約書後，因為車有欠當舖錢，他們說錢還清後
    這部車可以買賣，買方只跟我通電話，要求寫好合約書再傳
    真過去，我知道俞建宏和被告是朋友，錢是俞建宏拿給被告
    …」、「（問：當天是俞建宏或被告拿錢給你？）應該是俞
    建宏交給我，這點我沒有印象。」、「（問：你剛剛又提到
    合約書的這天，有還給當舖7 萬多元，這個錢是俞建宏給被
    告的錢，你怎麼知道？）他們兩人同時來，我的印象是俞建
    宏拿錢給被告，被告再把錢交給我。」、「俞建宏和被告來
    …這筆錢是俞建宏拿來…」、「（問：到底你有沒有看到俞
    建宏將錢交給被告？）應該是有拿錢給被告。」、「（問：
    照你作證之初到現在，錢似乎是來自俞建宏，所以你很驚訝
    錢是俞建宏欠被告的，怎麼又會把錢交給被告？）應該是這
    樣。」（見本院99年度易字第349 號刑事卷99年6 月24日筆
    錄），從上開證詞堪認簽寫系爭車輛買賣契約當天，俞建宏
    有交付款項予上訴人。又證人俞建宏於偵查及刑事庭中亦證
    述：由於上訴人以該車借款分別積欠陳思銘代書借款金額73
    ,000元、星展銀行貸款金額105,000 元，96年9 月16日在陳
    思銘代書處簽約，因為陳彩雲有給我錢，我拿錢跟上訴人會
    合後，先去陳思銘代書處簽約，因為陳彩雲要求在代書那裡
    簽訂汽車買賣合約書，合約書賣方簽名是上訴人自己寫的，
    其餘手寫部分由陳思銘代書填寫，上面是陳彩雲兒子傳真號
    碼，我與上訴人用陳彩雲給我的錢，將上訴人欠陳思銘的73
    ,000元還清，但因為上訴人說不用開收據，因此我沒有請上
    訴人或陳思銘代書開收據，接著去星展銀行，我將錢給上訴
    人，讓她清償積欠銀行貸款105,000 元，因為錢是從我這邊
    出來的，我因此拿到星展銀行水單，上訴人還清陳思銘代書
    及銀行貸款的錢，都是陳彩雲交給我的錢，來源不是上訴人
    自己所說向其前夫所借等語（見他字卷第53、54頁、本院99
    年度易字第349 號刑事卷第15頁背面至19頁），復有汽車買
    賣合約書與星展銀行水單可資佐證，堪認被上訴人主張其係
    透過俞建宏將錢轉交給上訴人，以代為清償上訴人之星展銀
    行貸款及當舖借款之事實，應為真實。至於上訴人辯稱其清
    償星展銀行貸款及當舖借款之金錢來源係向其前夫邱顯寶借
    貸云云，然據證人邱顯寶於本院刑事庭99年5 月3 日訊問時
    所證，上訴人所謂此項借款，係發生於「98年農曆年至元宵
    之間」等語，換算為陽曆為「98年1 月26日至2 月9 日之間
    」，即發生在本件「97年9 月16日」上訴人賣車後逾4 個月
    之事，是姑不論證人邱顯寶是否確實借上訴人金錢，亦無法
    佐證上訴人清償星展銀行貸款及當舖借款之金錢來源係向其
    前夫邱顯寶借貸，是上訴人該部分之辯解，亦不足採。
  (三)按因故意或過失，不法侵害他人之權利者，負損害賠償責任
    。故意以背於善良風俗之方法，加損害於他人者亦同。民法
    第184 條第1 項定有明文。查上訴人因出售系爭車輛之詐欺
    行為，致被上訴人陷於錯誤而交付106,000 元、73,000元予
    不知情之俞建宏，並由俞建宏代理被上訴人分別為上訴人向
    星展銀行及當舖清償所積欠款項，使被上訴人受有損害之事
    實，已如上述，則上訴人之上述行為，自已構成對被上訴人
    之侵權行為，被上訴人自得請求上訴人賠償因侵權行為所造
    成之財產上損失179,000 元，故被上訴人此部分之請求，自
    屬有據。
  (四)又按不法侵害他人之身體、健康、名譽、自由、信用、隱私
    、貞操，或不法侵害其他人格法益而情節重大者，被害人雖
    非財產上之損害，亦得請求賠償相當之金額。其名譽被侵害
    者，並得請求回復名譽之適當處分，民法第195 條第1 項復
    有明文。本件上訴人上開侵權之詐欺行為，已致被上訴人之
    精神表意自由受侵害，其精神上自受有痛苦，則被上訴人請
    求上訴人賠償非財產上之損害部分，依前開法律規定，並無
    不合。原審審酌兩造之身分、地位、經濟狀況（上訴人並無
    薪資所得，名下僅有2 筆不動產及1 輛汽車；被上訴人除有
    薪資所得外，名下尚有3 筆不動產、3 輛汽車及1 筆投資）
    及被上訴人因上訴人之詐欺行為所受精神上之痛苦情節等一
    切情狀，認為被上訴人得請求慰撫金為4 萬元，尚屬合理。
  (五)綜上所述，被上訴人基於侵權行為之規定，請求上訴人應給
    付被上訴人219,000 元及自起訴狀繕本送達被上訴人之翌日
    起至清償日止，按年息5%計算之遲延利息，為有理由，應予
    准許，逾此部分之請求，為無理由，應予駁回。原審於上開
    範圍內為被上訴人勝訴之判決，並駁回其餘之請求，暨依職
    權宣告假執行，並無不合。上訴人就其敗訴部分提起上訴，
    指摘原判決為不當，求予廢棄改判，為無理由，應駁回其上
    訴。
四、本件判決基礎已臻明確，兩造其餘攻擊防禦方法及舉證，於
    判決結果無影響，毋庸一一論列，附此敘明。
五、據上論結，本件上訴為無理由，依民事訴訟法第436條之1第
    3 項、第449 條第1 項、第78條，判決如主文。
中    華    民    國    100   年    5     月    17    日
                  民事第一庭審判長法  官  郭琇玲
                                  法  官  范明達
                                  法  官  陳婉玉
上列正本證明與原本無異
本判決不得上訴。
中    華    民    國    100   年    5     月    18    日
                                  書記官  利冠蔚